臺灣高等法院民事判決　　　　　　　　　　　　　九十二年度重訴更(一)字第一一號
　　原　　　告　丁○○
　　訴訟代理人　蔡奮鯨律師
　　　　　　　　徐秀鳳律師
　　原　　　告　乙○○
　　訴訟代理人　倪子修律師
　　原　　　告　甲○○
　　訴訟代理人　陳志雄律師
　　被　　　告　丙○○
　　訴訟代理人　顏文正律師
　　複代理人　　施習盛律師
　　被　　　告　麗正國際科技股份有限公司
　　法定代理人　林文騰
　　訴訟代理人　李佩昌律師
右當事人間因原告提起刑事附帶民事訴訟，請求侵權行為損害賠償事件，經本院刑事
庭移送前來，判決後由最高法院發回更審，本院於九十三年十二月七日言詞辯論終結
後，判決如下：
    主      文
被告應連帶給付原告甲○○新臺幣壹佰萬元及自民國八十七年八月十四日起，至清償
日止，按年息百分之五計算之利息。
原告甲○○其餘之訴及假執行之聲請均駁回。
原告丁○○、乙○○之訴及假執行之聲請均駁回。
訴訟費用關於原告丁○○、乙○○部分，由原告丁○○、乙○○各自負擔。關於原告
甲○○部分，由被告連帶負擔十八分之一，餘由原告甲○○負擔。
    事      實
甲、原告丁○○方面：
一、聲明：(一)被告麗正國際科技股份有限公司（下稱麗正公司）應與共同被告譚晶心
            、呂玲玲（均已確定）連帶給付原告丁○○新台幣（下同）五千一百萬
            元及自民國（下同）八十七年八月十四日起至清償日止，按年息百分之
            五計算之利息。
          (二)願供擔保，請准宣告假執行（見本院更字卷(二)第三四九、二九二頁）。
二、陳述：除與本院前審判決記載相同部分，予以引用外，並補稱略以：
    (一)本院前審共同被告（下同）譚晶心於被告麗正公司八十三年九月十七日股東大
      會後，即取得經營權，而成為常務董事。
    (二)譚晶心入主被告麗正公司後，即命被告丙○○出任股務課長，並命被告丙○○
      於有人前來核驗股票時，告知所持股票確認係被告麗正公司所發行之股票，並
      加蓋「麗正精密電子工業股份有限公司股務」章戳於過戶轉讓通知書上。
    (三)譚晶心囑本院前審共同被告（下同）呂玲玲向原告丁○○借款，再囑職員盧淑
      惠持偽造之股票交付與原告丁○○，原告丁○○確曾持已被偽造之股票赴被告
      麗正公司，經被告麗正公司之股務人員核驗無誤後，始撥付借款與譚晶心、呂
      玲玲，則被告麗正公司自應與譚晶心、呂玲玲負連帶賠償之責。
    (四)原證二號之核驗股票章戳（見本院更字卷(一)第八八頁至第九○頁）為被告麗告
      公司真正之戳章。
三、證據：除援用本院前審之立證方法外，並補提出被告麗正公司股票八十四年十一
          月三日轉讓過戶申請書、友聯儲運股份有限公司公司基本資料查詢單及耕
          盈行股份有限公司變更登記事項卡為證。
乙、原告乙○○部分：
一、聲明：(一)被告麗正公司應與被告丙○○連帶給付原告乙○○二千萬元及自八十七
　　　　    年八月十四日起至清償日止，按年息百分之五計算之利息。
          (二)願供擔保，請准宣告假執行（見本院更字卷(二)第三四九、二七○頁）。
二、陳述：除與本院前審判決記載相同部分，予以引用外，並補稱略以：
    (一)譚晶心為被告麗正公司之實際負責人，譚晶心於執行職務時不法侵害原告乙○
      ○之權利，致原告乙○○造成損害，被告麗正公司應負連帶賠償之責。
    (二)被告丙○○明知原告乙○○所持以核驗之股票係偽造之股票，仍告以原告乙○
      ○係屬真股票，被告丙○○顯與譚晶心有共同詐欺之侵權行為，應與被告麗正
      公司負連帶賠償責任。
    (三)被告丙○○身為被告麗正公司之股務課長，不可能不知原告乙○○所持前往驗
      印之股票係偽造之股票。
    (四)與原告乙○○主張同受詐騙之另案訴外人游明秋主張被告丙○○與譚晶心以偽
      造之被告麗正公司股票向其詐騙二百萬元，被告麗正公司應連帶負侵權行為損
      害賠償之民事案件，已據最高法院九十一年度台上字第一六六五號民事裁定確
      定及本院八十八年度上字第九五二號民事判決確認有上開詐騙之事實。
    (五)譚晶心及本院前審共同被告譚影心於八十四年間持偽造股票向原告乙○○詐騙
      款項期間，縱認其等非被告麗正公司之董事或其他有代表權之人，然其等亦為
      被告麗正公司之受僱人，其等不法侵害原告乙○○之權利，僱用人被告麗正公
      司亦應負連帶賠償之責。
    (六)原告乙○○曾於八十四年十月十三日持股東姓名為王盛端、甲地投資股份有限
      公司（下稱甲地公司）之偽造股票及股票轉讓過戶申請書至被告麗正公司請求
      驗證，經被告丙○○核驗為真正。
    (七)原告乙○○就數千張股票中，任意抽取數張，經核驗為真正，足使一般人相信
      其他未被抽取之股票均為真正。
三、證據：除援用本院前審之立證方法外，並補提出台北市第五信用合作社八十四年
          六月十九日、同年十一月十八日匯款申請書、本院另案丙○○八十九年七
          月二十四日、同年八月十四日訊問筆錄、被告麗正公司股票八十四年十月
          十三日、同年十月十三日轉讓過戶通知書、被告麗正公司股票轉讓過戶申
          請書、訴外人甲地公司所有之被告麗正公司股票、原告乙○○臺灣臺北地
          方法院（下稱臺北地院）八十六年度自字第七五八號刑事判決上訴狀、本
          院八十九年度再易字第三三號民事判決、本院八十九年度上更(二)字第六六
          五號、九十二年度上訴字第四三三九號刑事判決主文公告查詢單、法務部
          調查局北部地區機動工作組八十五年四月二十六日收據、公開發行股票公
          司股務處理準則、公開發行公司發行股票及公司債券簽證規則為證，暨聲
          請分別向臺北地院檢察署函調被告丙○○被訴偽造有價證券等刑事案件之
          全部卷宗、向財政部臺北市國稅局（下稱臺北市國稅局）函查譚晶心、譚
          影心於八十四年間之個人綜合所得稅申報及核定資料、向財政部證券暨期
          貨管理委員會（下稱證期會）函查八十四年股票上市公司之股務機構辦理
          股務事務時，若有該公司之股東持該公司發行之股票至公司之股務機構請
          求辦理辨識股票之真偽時，上市公司之股務人員應如何辨識股票之真假？
          有無一定之準則可資遵循？向經濟部函調被告麗正公司於八十四年間之股
          票簽證機構係由何公司擔任？又該簽證機構簽證於被告麗正公司股票之印
          鑑樣本及經簽證後之證券樣張為何？向慶豐商業銀行股份有限公司（下稱
          慶豐銀行）函查被告麗正公司於八十四年間是否由慶豐銀行之前身「國泰
          信託投資公司」擔任被告麗正公司之股票簽證公司？慶豐銀行於八十四年
          間簽證於被告麗正公司股票之印鑑樣本及經簽證後之證券樣張為何？慶豐
          銀行當時之簽證鋼印式及鋼印上之文字內容為何？向臺北地院贓物庫函調
          譚晶心及被告丙○○被訴偽造公司股票案中，被扣案之偽造麗正公司股票
          。
丙、原告甲○○方面：
一、聲明：(一)被告麗正公司應與被告丙○○連帶給付原告甲○○一千八百萬元及自八
            十七年八月十四日起至清償日止，按年息百分之五計算之利息。
          (二)願供擔保，請准宣告假執行（見本院更字卷(二)第三四九頁、本院更字卷
            (一)第五三、十八頁）。
二、陳述：除與本院前審判決記載相同部分，予以引用外，並補稱略以：
    (一)原告甲○○就二千二百萬元中之四百萬元，於八十五年間即於另案為一部分起
      訴請求，就餘額一千八百萬元部分，亦於八十六年間即於本案提起附帶民事請
      求，其時間均在八十九年二月九日修正民事訴訟法第二百四十四條第四項及九
      十二年八月二十六日修正辦理民事訴訟事件應行注意事項第十二點規定之前，
      即無各該規定所定就餘額不得再為起訴請求適用之餘地。
    (二)原告甲○○雖分二次借款，但第一次借款前，倘被告丙○○未將供擔保之假股
      票核驗為真正，原告甲○○不可能第一次貸與款項一千二百萬元，更不可能於
      第二次再貸與一千萬元，故兩次之借款，均有因果關係。
    (三)原告甲○○雖無法舉證證明被告丙○○參與譚晶心等人偽造股票，然被告丙○
      ○確有參與驗證偽造股票為真正之詐欺行為，自應負民法上之共同侵權行為責
      任。
    (四)譚晶心為偽造股票時被告麗正公司之董事，且為實際負責人，被告麗正公司自
      應依民法第二十八條及公司法第二十三條第二項之規定，就其執行職務或業務
      之執行，亦即其偽造被告麗正公司股票及股務課長丙○○偽造股票核驗為真正
      ，致原告甲○○之損害，與譚晶心負連帶賠償責任。
    (五)原告甲○○所提出之股票過戶轉讓通知書（見本院訴字卷(一)第一三八頁至第一
      四○頁，本院更字卷(一)第二六一、二六二頁，本院更字卷(二)第一一七之一、一
      一七之二頁），核印欄之股務印文為真正，且為核印股票之證明。
三、證據：除援用本院前審之立證方法外，並補提出最高法院四十二年度台上字第一
          三○六號、七十六年度台上字第二四七四號、七十八年度台上字第一五四
          號、九十一年度台上字第二四六○號民事判決、盧素慧臺北地院八十五年
          度訴字第二九二二號民事判決八十五年九月四日筆錄、本院九十二年度上
          訴字第四三三九號刑事判決、臺灣板橋地方法院八十七年度訴字第一八四
          ○號民事判決及確定證明書、被告麗正公司八十六年度上字第一五二七號
          案件準備暨調查證據聲請狀、良和實業股份有限公司（下稱良和公司）華
          僑商業銀行股份有限公司活期存款存摺、良和公司土地銀行綜合存款存摺
          ，暨請求訊問證人盧素慧。
丁、被告麗正公司方面：
一、聲明：(一)原告之訴及假執行之聲請均駁回。
          (二)如受不利判決，願預供擔保請准宣告免為假執行（見本院更字卷(二)第三
            五○、三一三、三一九、三三一頁）。
二、陳述：除與本院前審判決記載相同部分，予以引用外，並補稱略以：
    (一)原告丁○○部分：
      1.八十四年十一月間，譚晶心並非被告麗正公司之常務董事。
      2.被告丙○○並無與譚晶心共同偽造股票之犯意聯絡或行為分擔，亦無原告丁
        ○○所指之相關犯罪事實。
      3.原告丁○○並未持股票五千二百二十張至被告麗正公司驗證。
　　　4.原告丁○○所提出之股票過戶轉讓通知書，核印欄之股務印文非真正，且不
　　　　論該印文真偽，亦無從作為核驗股票之證明。
      5.原告丁○○並未曾撥款予譚晶心、呂玲玲。
      6.譚晶心偽造股票遍及國泰人壽保險股份有限公司（下稱國壽）、彰化商業銀
        行股份有限公司（下稱彰銀）、富邦產物保險股份有限公司（下稱富邦）等
        十三家上市公司，故其私人偽造股票，顯與被告麗正公司無關。
    (二)原告乙○○部分：
      1.被告麗正公司否認譚晶心依法得代表被告麗正公司。
      2.譚晶心偽造股票遍及國壽、彰銀、富邦等十三家上市公司，故其私人偽造股
  　    票，顯與被告麗正公司無關。
      3.原告乙○○於準備書(五)狀提出股票收據（見本院更字卷(二)第一八一頁）並未
　      記載該股票中有若干數額之偽造股票；且依上開收據之記載，股東有十四名
  　    ，股票共六千二百二十七張，原告乙○○主張曾核印之訴外人王盛端及甲地
　　　　公司僅係其中兩名股東，且僅核驗兩張過戶申請書，則其餘十二名股東之股
　　　　票過戶申請書，顯然未經核印。
      4.原告乙○○所提出之股票過戶轉讓通知書，核印欄之股務印文非真正，且不
　      論印文真偽，亦無從作為核驗股票之證明。
　　　5.原告乙○○未曾借款予被告麗正公司。
　　　6.被告麗正公司並未僱用譚晶心及譚影心。
    (三)原告甲○○部分：
      1.本件請求與另案四百萬元確定判決係基於完全相同法律關係起訴，本件請求
　      顯屬重覆起訴。
      2.原告甲○○於本件請求金額一千八百萬元並不實在。良和公司之土地銀行綜
        合存款存摺（見本院更字卷(二)第一九三頁）至多僅能證明良和公司有轉帳紀
        錄，但無法證明與原告甲○○有何關聯，且上開轉帳紀錄之轉帳金額合計僅
 　　   一千零二十八萬四千元，自無從證明原告甲○○有借款一千八百萬元。
      3.原告甲○○並未持股票至被告麗正公司驗證，原告借款一千八百萬元與偽造
      　股票之核驗無因果關係。
      4.被告丙○○並無與譚晶心共同偽造股票之犯意聯絡或行為分擔，亦無原告甲
      　○○所指之相關犯罪事實。
      5.譚晶心不得依法代表被告麗正公司。
      6.譚晶心偽造股票遍及國壽、彰銀、富邦等十三家上市公司，故其私人偽造股
　      票，顯與被告麗正公司無涉。
      7.原告甲○○所提出之股票過戶轉讓通知書，核印欄之股務印文非真正，且不
  　    論該印文真偽，亦無從作為核驗股票之證明。
      8.假設原告甲○○持六張股票前往核驗，但未依法將全部股票辦理設質，亦未
        正式將全部股票交付被告麗正公司會同簽證機關鑑定，倘輕率借出鉅額金額
        ，被告麗正公司即未能依法定設質程序或正式鑑定以合理控制風險，原告甲
        ○○顯然與有過失，得減輕賠償金額或免除之。
三、證據：除援用本院前審之立證方法外，並補提出臺北地院八十五年度自字第六九
          ○號刑事案件譚晶心八十六年六月二日審判筆錄、良和公司之土地銀行綜
          合存款存摺、本院九十三年度上易字第三九○號民事案件甲○○上訴理由
          狀(二)、臺北地院八十五年度訴字第二九二二號民事事件八十六年四月十四
          日筆錄、本院九十三年度上易字第三九○號民事判決為證。
戊、被告丙○○方面：
一、聲明：(一)原告之訴及假執行之聲請均駁回。
          (二)如受不利判決，願預供擔保請准宣告免為假執行（見本院更字卷(二)第三
            五○、二九六頁）。
二、陳述：除與本院前審判決記載相同部分，予以引用外，並補稱略以：
    (一)被告丙○○任職期間，從未有人持股票前來驗真偽，僅有持過戶轉讓通知書前
      來核對印鑑是否相符而已。
    (二)被告丙○○未參與譚晶心及譚影心偽造股票情事，亦不知其事。
    (三)譚晶心在偵查中之陳述（見八十五年度偵字第八九七六號卷第二冊第四九頁正
      面），適足證明被告丙○○未參與偽造。
    (四)被告丙○○於調查局之陳述，與事實不符，縱有核印之陳述，亦係指就過戶轉
      讓通知書上為核印而已。
    (五)譚晶心向原告乙○○借錢、呂玲玲向原告甲○○借錢等情，被告丙○○均不知
      情。
    (六)原告甲○○以臺北地院八十五年度訴第二九二二號民事確定判決指有拘束本件
      效力，於法不合。且該民事判決所據以論斷之八十五年度自字第六九○號刑事
      判決有關被告丙○○部分，業經本院以八十九年度上更(二)字第六六五號刑事判
      決予以撤銷而不存在，自不得再以八十五年度訴字第二九二二號民事判決為論
      據。
    (七)原告甲○○在臺北地院八十五年度訴字第二九二二號民事事件之起訴狀中稱其
      於八十四年十二月二十九日自呂玲玲所交付之股票中抽出一張派人至被告麗正
      公司核印，但原告甲○○所舉證人盧素慧則稱係五、六張，兩者說法不一。況
      縱證人盧素慧有到被告麗正公司核印，但亦未指明係向被告丙○○核印。
    (八)股票之真偽並非被告丙○○所可判斷，須經專業之驗證程序，即須送請簽證銀
      行、紙張供應商、印刷廠商等查驗方可得知。
    (九)訴外人游秋明之損害賠償事件係依臺北地院八十五年度自字第六九○號刑事判
      決為論據，惟已經本院八十九年度上更(二)字第六六五號刑事判決撤銷，並改判
      無罪。
三、證據：除援用本院前審之立證方法外，並補提出本院八十九年度上更(二)字第六六
          五號刑事判決、臺北地院八十六年度自字第七五八號刑事判決為證。
    理      由
一、本件原告主張：
    (一)原告丁○○主張：八十四年十一月間，被告麗正公司董事甲地公司之法人代表
      即呂玲玲，向伊表示被告麗正公司需現金週轉，其與譚晶心願提供被告麗正公
      司股票質押借款，並派遣該公司之股務人員即本院前審共同被告（下同）盧淑
      惠交付偽造之被告麗正公司股票五千二百二十張予伊，伊持往被告麗正公司查
      驗及核對股票印鑑章確認無誤，即分別於八十四年十一月七日以伊所經營之友
      聯儲運股份有限公司（下稱友聯公司）名義匯予呂玲玲任負責人之耕盈行股份
      有限公司（下稱耕盈行公司）計一千二百萬元，其餘在八十五年元月間同樣以
      友聯公司名義匯予呂玲玲任負責人之台欣營造有限公司（下稱台欣公司），合
      計出借五千一百萬元。譚晶心、呂玲玲、盧淑惠自應負共同侵權行為責任，被
      告麗正公司應就其董事譚晶心、呂玲玲、受僱人盧淑惠之行為，負連帶賠償責
      任等情，爰依民法第二十八條、第一百八十四條、第一百八十五條、第一百八
      十八條之規定，求為命被告麗正公司應與譚晶心、呂玲玲（均已確定）連帶給
      付五千一百萬元及自八十七年八月十四日起至清償日止，按年息百分之五計算
      利息之判決（本院前審判命譚晶心、呂玲玲應連帶給付原告丁○○五千一百萬
      元及法定遲延利息，而駁回原告丁○○其餘之請求。譚晶心、呂玲玲對彼等敗
      訴部分未聲明不服而確定；原告丁○○就其敗訴之部分聲明不服，嗣經最高法
      院就本院前審駁回其對被告麗正公司之請求之部分廢棄發回；其餘部分則告確
      定）。
    (二)原告乙○○主張：譚晶心於八十三年九月間取得被告麗正公司之經營權後，為
      掌控該公司股務，命被告丙○○擔任被告麗正公司之股務課課長，共同以被告
      麗正公司存於銀行保險箱之空白備用股票、作廢股票偽造成被告麗正公司董、
      監事甲地公司等人之持股，嗣又委託他人印製、偽造被告麗正公司股票，持之
      對外借款。因恐貸與人要求核驗股票，譚晶心並命被告丙○○於他人持股票至
      被告麗正公司核驗時，應告知以股票為真正。嗣譚晶心於八十四年四月至十二
      月間，以被告麗正公司急需短期資金週轉為由，交付偽造之被告麗正公司股票
      計六千二百二十七張，陸續向伊詐借六千二百二十七萬元。其間伊為確認該股
      票為真正，於八十四年十月十三日至被告麗正公司驗證股票真偽，乃被告丙○
      ○竟告知所持股票為真正，並加蓋「麗正精密電子工業股份有限公司股務」章
      戳於「過戶轉讓通知書」中之「核印」欄。按譚晶心、被告丙○○二人共同偽
      造股票、詐欺，應負共同侵權行為責任，其等分別為被告麗正公司之董事、受
      僱人，被告麗正公司應負連帶賠償責任等情，爰依民法第二十八條、第一百八
      十八條第一項之規定，求為命被告麗正公司、被告丙○○連帶給付二千萬元及
      自八十七年八月十四日起至清償日止，按年息百分之五計算利息之判決（原告
      乙○○於本院前審原請求譚晶心、被告麗正公司、被告丙○○連帶給付六千二
      百二十七萬元及法定遲延利息－見本院重附民字卷第一七四頁背面；嗣就請求
      譚晶心給付部分成立訴訟上和解。本院前審駁回原告乙○○之請求，原告乙○
      ○僅就二千萬元本息聲明不服－見最高法院台上字卷第四九頁，其餘部分未聲
      明不服而確定。嗣經最高法院廢棄發回）。
    (三)原告甲○○主張：譚影心及譚晶心入主被告麗正公司，命被告丙○○擔任被告
      麗正公司之股務課課長，共同以上開手法偽造被告麗正公司之股票後，由呂玲
      玲於八十四年十二月二十九日持該偽造之麗正公司股票九百九十八張及以呂玲
      玲經營之台欣公司為發票人、由其背書，面額均為四百萬元之支票三紙向伊借
      款一千二百萬元，八十五年二月五日再以同一手法借款一千萬元。其間伊曾任
      意抽取六張股票要求被告丙○○核驗，經其確認為真正後，始交付二千二百萬
      元予呂玲玲。被告丙○○應與譚晶心、譚影心負共同侵權行為責任，被告麗正
      公司為被告丙○○之僱用人，應負連帶賠償責任等情，爰依民法第一百八十四
      條、第一百八十八條第一項之規定，求為命被告丙○○與被告麗正公司連帶給
      付一千八百萬元及自八十七年八月十四日起至清償日止，按年息百分之五計算
      利息之判決（原告甲○○於本院前審原請求被告丙○○與譚影心、譚晶心連帶
      給付二千二百萬元及法定利息，被告麗正公司就其中一千八百萬元本息部分與
      被告丙○○連帶給付。本院前審判命譚晶心、譚影心應連帶給付二千二百萬元
      及法定遲延利息，而駁回原告甲○○其餘部分之請求。譚晶心、譚影心對彼等
      敗訴部分未聲明不服而確定；原告甲○○僅就一千八百萬元本息部分聲明不服
      －見最高法院台上字卷第五一頁，其餘部分未聲明不服而確定。嗣經最高法院
      廢棄發回）。
二、被告麗正公司則以：譚晶心向原告乙○○借款，及與呂玲玲向原告丁○○借款時
    ，譚晶心、呂玲玲均非伊公司之董事。原告乙○○係與譚晶心共同炒作股票而出
    資，其炒作股票之行為並遭判決有罪確定，該出資自不受法律保障。又譚晶心、
    呂玲玲並非為伊公司向原告丁○○借款，呂玲玲個人之借款，與伊公司無涉。再
    盧淑惠非伊公司職員，被告丙○○亦未與譚晶心等人共同偽造股票，原告且未持
    股票要求被告丙○○核驗，伊公司自不負連帶賠償責任云云；被告丙○○則以：
    伊未共同偽造股票，且伊核驗股票僅核對出讓人之印鑑是否相符，並未及股票真
    偽，股票真偽亦非伊能分辨云云，資為抗辯。
三、本件經依民事訴訟法第四百六十三條準用同法第二百七十條之一第一項第三款規
    定，整理並協議簡化爭點及不爭執點後，兩造同意就本院九十二年十二月八日、
    九十三年一月十二日、同年二月十六日準備程序中，兩造協議簡化之爭點為主張
    及辯論（見本院更字卷(二)第十四、十五、三二、八二、一二五頁）。被告丙○○
    於八十三年七月至八十五年四日間任職被告麗正公司股務課長等情，為兩造所不
    爭執（見本院更字卷(二)第二、十四、十五、二二頁），自堪信為真實。
四、茲僅就兩造之爭執點，分述如左：
    (一)按刑事訴訟判決所認定之事實，固非當然有拘束民事訴訟判決之效力，但民事
      法院調查刑事訴訟原有之證據，而斟酌其結果以判斷事實之真偽，並於判決內
      記明其得心證之理由，即非法所不許（參照最高法院六十七年台上字第二六七
      四號及四十九年台上字第九二九號判例）。本件原告既已聲明引用本件刑事訴
      訟之卷證資料，本院自得調查刑事訴訟中原有之證據，斟酌其結果以判斷其事
      實。
    (二)原告丁○○、乙○○、甲○○主張譚晶心偽造股票向伊等借款之時間分別係八
      十四年十一月、同年四月至十二月間、同年十二月二十九日，譚晶心於上開借
      款時間時為被告麗正公司之負責人云云。惟查：
      (1)按法人對於其董事或其他有代表權之人，因執行職務所加於他人之損害，應
        與行為人連帶負損害賠償責任，民法第二十八條定有明文。所謂執行職務，
        凡在外觀上足認為機關之職務行為，及在社會觀念上，與職務行為有適當牽
        連關係之行為，均屬之（參照最高法院九十一年度台上字第二二二一號判決
        ）。又民法第二十八條所加於法人之連帶賠償責任，以該法人之董事或其職
        員，因執行職務所加於他人之損害者為限，若法人之董事及職員因個人之犯
        罪行為而害及他人之權利者，即與該條規定之責任要件不符，該他人殊無據
        以請求連帶賠償之餘地（參照最高法院四十八年台上字第一五○一號判例）
        。
      (2)依被告麗正公司八十五年一月十六日公司變更登記事項卡（見本院訴字卷(一)
        第一三一頁正面、背面，本院更字卷(二)第二三○、二三一頁）記載，譚晶心
        於八十二年六月二十二日至八十五年六月二十一日為被告麗正公司董事，而
        依公司法第二百零八條第三項之規定，譚晶心對外並無單獨代表被告麗正公
        司之權限，至於譚晶心董事職權之行使，則應以董事會之決議行之。又依臺
        北市國稅局松山分局九十二年十月十五日財北國稅松山綜所字第○九二○○
        二八四六六號函所附譚晶心八十四年度所得稅申報書及核定通知書記載，譚
        晶心於八十四年度向被告麗正公司支領二十四萬二千元之薪資（見本院更字
        卷(一)第一六七、一六八、二四六、二四七頁），譚晶心既為被告麗正公司之
        董事，其向被告麗正公司支領薪資，亦符常情。
      (3)又本院八十六年度上訴字第四五九八號刑事判決認定：「‧‧‧。八十三年
        七月間譚氏姊妹（指譚晶心、譚影心）入主麗正公司後，即與丙○○基於犯
        意聯絡，命丙○○出任股務課長乙職，渠等竟共同意圖為自己不法之所有，
        由丙○○自交通銀行世貿分行保險箱中，取走其業務上所持有之麗正公司空
        白備用庫存股票及七十三年作廢股票約計一萬餘張，‧‧‧（十一）八十四
        年四月至十二月間，譚晶心陸續持六千二百二十七張偽造之麗正公司股票，
        向乙○○詐借六千二百二十七萬元。‧‧‧（十七）譚晶心與呂玲玲共同基
        於行使偽造公司股票及基於意圖為自己不法所有之概括犯意，由譚晶心交予
        偽造之麗正公司股票，於八十四年十一月間，呂玲玲因所經營之台欣營造有
        限公司（以下簡稱台欣公司）急需資金週轉，乃向丁○○詐稱可以麗正公司
        股票質押，丁○○乃應允之，譚晶心乃遣不知情盧淑惠偽造之麗正公司股票
        五千二百二十張至高雄交付予丁○○，經丁○○持向麗正公司驗證無誤後，
        不疑有詐，即二次撥款共計借款五千一百萬元予譚晶心及呂玲玲，呂玲玲並
        簽發台欣公司為發票人，金額共計五千一百萬元支票，呂玲玲並在其後背書
        後交予丁○○為擔保。又於八十四年十二月二十九日持偽造麗正公司股票一
        千八百九十八張為擔保，在台北市○○路呂玲玲辦公室，向甲○○質借二千
        二百萬元。‧‧‧足生損害於‧‧‧、乙○○、‧‧‧、丁○○、‧‧‧、
        甲○○、‧‧‧」（見本院訴字卷(三)第一二三、一二五、一二六、一八四、
        一八六、一八七、二四七、二四八頁），上開確定判決僅認定譚晶心於八十
        三年七月入主被告麗正公司，自銀行保險箱取走被告麗正公司空白備用及作
        廢股票，委託他人偽造被告麗正公司股票，並命被告丙○○出任股務課長（
        譚晶心偽造有價證券等罪部分，業經判決確定），並未認定譚晶心為被告麗
        正公司之負責人。
      (4)雖被告丙○○於另案八十五年四月二日調查筆錄中陳稱：「‧‧‧，譚晶心
        係本公司（指被告麗正公司）常務董事並負責公司實際之業務；‧‧‧」（
        見本院訴字卷(三)第七八、一七八頁，本院更字卷(一)第三八頁），惟被告丙○
        ○並未就譚晶心究竟負責被告麗正公司如何之業務等情加以說明，自難據此
        認定譚晶心為被告麗正公司之負責人。準此，原告丁○○既未能證明股票之
        發行及其他股務相關事項係屬譚晶心職務範圍內之事項，尚難認譚晶心偽造
        系爭股票之行為為執行職務之行為或公司業務之行為。又譚晶心將系爭股票
        交由呂玲玲向原告借款之行為，既非代表公司對外借款，亦與公司業務無涉
        ，且原告丁○○所引用之刑事判決（見本院訴字卷(三)第二三二頁至第二四九
        頁），均載明係呂玲玲個人之借款，則該部分不法行為應屬其個人之行為，
        而非執行職務之行為或公司業務執行之行為，依前開說明，被告麗正公司對
        譚晶心、呂玲玲之不法行為，自不負連帶賠償責任。
    (三)關於原告是否曾持股票至被告麗正公司核驗？
      1.原告丁○○部分：
        原告丁○○主張譚晶心囑盧淑惠攜偽造股票與伊，每一股票蓋妥出讓人印鑑
        章，並附上股票轉讓過戶申請書，是雙方乃採取倘譚晶心等無法清償借款，
        即以股票直接出讓變現之方式取償，而非正規之設質方式，因譚晶心等擬質
        借五千一百萬元，伊為求慎重防偽，遂持股票連同股票轉讓過戶通知書前往
        被告麗正公司核驗等語，並提出轉讓過戶通知書（見本院附民字卷第一四八
        頁至第一五三頁）為證。經查原告丁○○所提出之被告麗正公司股票八十四
        年十一月三日轉讓過戶通知書，其上除蓋有出讓人印鑑外，並經被告麗正公
        司核印，經核與原本相符，並為兩造所不爭執（見本院更字卷(一)第八七頁至
        第九○頁），其雖未辦理設質，股票背面亦未加蓋被告麗正公司之登記證章
        ，仍可信為真實。
      2.原告乙○○部分：
        本院九十二年度上訴字第四三三九號刑事確定判決認定：「（二）被告（指
        被告丙○○）於八十三年六、七月間，經麗正公司副董事長譚晶心聘至該公
        司擔任股務課課長工作，此據被告及譚晶心於原審法院八十五年度自字第六
        九○號偽造有價證券等案件歷審中陳明在卷．．．；又譚晶心於八十四年四
        月間起，持偽造之麗正公司股票向自訴人（指原告乙○○）陸續借款後，由
        自訴人於同年十月十三日持譚晶心所交付之股票，至麗正公司股務課請求驗
        證等情，亦據自訴人陳明在卷，並經證人譚晶心於原審法院前開八五自字六
        九○號案件中就持偽造之麗正公司股票向自訴人乙○○借款六千二百二十七
        萬元一節並不否認．．．，且供承：自訴人乙○○曾至丙○○處驗證股票等
        語在卷．．．，並有被告核印之股票轉讓過戶申請書三張可稽．．．。則自
        訴人持股票詢以被告以求驗證真偽之事，應有其事。被告嗣後於本院審理時
        否認認識自訴人，亦無幫自訴人判定股票真偽云云．．．，洵屬臨訟卸責之
        詞，自不足採。‧‧‧」（見本院更字卷(二)第一三八、一三九頁）。足證原
        告乙○○主張伊曾持股票至被告麗正公司核驗等語，自屬有據。
      3.原告甲○○部分：
        原告甲○○主張伊曾於八十四年十月十三日持股票至被告麗正公司處，請求
        驗證股票之真偽，經被告丙○○核驗謂股票為真正，並於股票轉讓過戶申請
        書核印欄上蓋上被告麗正公司之股務章等語。經查：
      (1)被告麗正公司於另案臺北地院八十五年訴字第二九二二號民事案件中曾自認
        ：「‧‧‧查原告（指甲○○）所持有被告公司（指麗正公司）之偽造股票
        ，係於八十四年十二月二十九日由被告呂玲玲所交付，並於年十月三日、十
        二月二十九日分別抽取數張至被告公司核印。‧‧‧」（見本院訴字卷(四)第
        一六四頁背面）。原告甲○○之秘書盧素慧除於上開案件八十五年九月四日
        審理程序中證稱：「‧‧‧一12.去辦理（股票）核印。‧‧‧三到時拿
        給麗正公司的股務小姐（二十幾歲）幫我核印，對方說這真的股票沒問題。
        ‧‧‧」、「‧‧‧一我有特別說明要驗股票真假。‧‧‧」（見本院更字
        卷(一)第二一九頁正面、背面）外，並於本院九十三年十月十一日準備程序中
        證稱：「（我）有（在八十四年十二月二十九日至麗正公司核印），核印是
        我自己去的，這是第一次借款的股票；‧‧‧」、「（八十四年十二月二十
        九日核印的股票）是我們兩人（指盧素慧與原告甲○○）一起處理的，共拿
        了六張股票去驗印，是我自己拿去核印的，每一張股票都有夾一張股票過戶
        申請書，所以有六張。‧‧‧」（見本院更字卷(二)第二五五、二五六頁）。
        雖證人盧素慧為原告甲○○之祕書，惟證人盧素慧前後兩次證述期間雖相距
        逾八年，惟均證稱其於八十四年十二月二十九日確有至被告麗正公司辦理股
        票核印，前後證述相符，自可憑信。再參以原告甲○○所提出之六張被告麗
        正公司股票，股票號碼分別為：2302-76-ND-0000000、2302-76-ND0000000
        、2302-77-ND-0000000、2302-77-ND-0000000、2302-77-ND-0000000、2302
        -77-ND-0000000，其所附之股票轉讓過戶通知書核印欄上之核印日期均為八
        十四年十二月二十九日（見本院訴字卷(四)第一八四頁至第一九五頁），亦與
        證人盧素慧所為之證言相符。
      (2)雖原告甲○○陳稱僅自系爭股票中抽出數張核驗，證人盧素慧亦證稱僅抽出
        六張核驗（見本院更字卷(二)第二五六頁），惟原告甲○○自系爭股票中抽取
        數張核驗之目的，在於確保債權將來受償之可能性，倘系爭抽驗之股票經驗
        證為偽造之股票，原告甲○○根本不會將款項借貸予呂玲玲，甚或抽驗之股
        票一部為真、一部為偽，則其既有將來無法以系爭股票完全受償債權之虞，
        衡諸常情，自不會將款項貸與呂玲玲。況被告丙○○對股票之偽造既為明知
        ，且就譚晶心與呂玲玲持之向原告甲○○詐騙款項亦知情，其目的亦在於使
        原告甲○○因而將款項全部交付予呂玲玲，而非僅交付該核驗之數股票面額
        之款項而已。再者，被告丙○○既受譚晶心之指示，凡有人前來核驗即告為
        真股票，則無論原告甲○○係部分抽驗，抑或全數驗證，其結果均無不同。
        因此原告甲○○雖僅持六張股票請求核驗，與伊將全數股票驗證，其結果均
        無不同。是原告甲○○所為此部分之主張，亦屬有據。
    (四)關於被告丙○○是否明知原告所持股票係偽造而仍告以真實，並予以核印？
      1.經查譚晶心於臺北地院檢察署八十五年度偵字第八九七六號偵查中陳稱：「
        ‧‧‧如果我們（指譚晶心與譚影心）事先掌控麗正（公司）股務人員，則
        若有金主有持我們用以質借的假麗正（公司）股票到麗正公司要求驗證，股
        務人員可按我等指示，不驗證該等股票係屬偽造，金主即可放心持有該等偽
        造的麗正（公司）股票，我等買賣股票的資金來源就不會受到影響；基於這
        項考量，我與譚影心立即指派原在我辦公室（臺北市○○○路120號5樓）從
        事對外交割之丙○○，於八十三年六、七月間至麗正公司擔任股務科科長。
        丙○○上任前，我與譚影心均曾交代她，遇有投資人持麗正（公司）股票至
        （麗正）公司要求驗證時，要立即與我或譚影心聯繫，如果要求驗證的人是
        熟悉的金主，我和譚影心會立刻趕到麗正公司與金主私下解決，如果要求驗
        證的人不是熟識之人，則告知該人要求驗證的股票經驗證後，係屬真股票。
        丙○○上任後曾有蔡滄洲、盧姓男子、黃劉秀曾持偽造之麗正（公司）股票
        至麗正公司要求驗證，丙○○都曾通知我或譚影心，也按照我或譚影心的指
        示，向蔡滄洲等人說明，要求驗證的麗正（公司）股票都是真的‧‧‧」等
        語（見本院訴字卷(三)第一六八、一六九頁）。並於八十五年七月一日偵訊中
        供稱：「（問：你與譚影心共同偽造麗正公司庫存股票？）答稱：對。（問
        ：丙○○是否知道？）答稱：一開始他不知道，到後來他才知道，人家拿來
        核印時，他故意說是真正的」等語（見八十五偵字第八七九六號卷(二)第一四
        五頁－影本見本院訴字卷(四)第一五七頁）。且被告丙○○於另案法務部調查
        局訊問時供稱：「（問：譚影心曾否對麗正公司股務課業務有所指示？如何
        指示？）答：譚影心、譚晶心二人即曾對我指示，要求我對客戶前來核印時
        ，若發現印鑑不符時，仍應告知客戶印鑑相符。而我因受命於譚氏姊妹，不
        得不服從渠等之指示，於客戶前來核印時，若發現客戶印鑑不符，即通知譚
        影心知悉，再依譚影心之指示辦理」（見本院更字卷(一)第四○頁），足證被
        告丙○○明知原告所持股票係偽造，而仍告以真實，並予以核印。
      2.再依證期會九十二年十一月三日台財證三字第○九二○一五○四八四號函復
        記載：「‧‧‧；至於辨識股票之真偽，股務人員將依其實務作業經驗判定
        股票之真假，實務常用方式彙總如下：（一）檢視股票之背書是否連續。（
        二）核對股票號碼、股東戶名、戶號及取得股票之日期是否與股東名簿記載
        相符。（三）核對股票背面出、受讓人欄所蓋出、受讓人印鑑是否與股東留
        存於公司之印鑑相同。（四）核對股票背面公司登記章是否為公司所蓋（五
        ）檢視股票是否有蓋鋼印。（六）股票之簽證機構是否為公司之簽證機構，
        鋼印是否為該公司之簽證機構所簽蓋。（七）股票背面有浮水印者，其浮水
        印式樣是否與其股票印製廠商之紙張浮水印相符。（八）股票上公司LOGO之
        顏色、形狀、大小、位置是否與公司所設計的一致。（九）股票有無防偽線
        。（十）股票的紙質是否與公司印刷廠印製時之紙質相同。（十一）股票上
        所記載董事姓名及其所蓋印章式樣是否與公司之資料相符。（十二）股票是
        否有螢光線條。（十三）其他特殊防弊（如有公司以董事簽名設計為浮水印
        ）」等語（見本院更字卷(一)第一九八、一九九、二五九、二六○頁）。足見
        依一般股務人員實務上之作業方式，於驗證股票真偽時，除核驗股票格式、
        印鑑等是否相符外，尚需就系爭股票所載之股東名稱，及股票號碼與被告麗
        正公司當時股東名簿所載股東姓名，所持有之股票號碼是否相符核對，然被
        告丙○○僅核對系爭股票格式、印鑑，並未就系爭股票上之股東名稱及號碼
        與股東核對，衡情若被告丙○○依前揭股務人員一般作業方式，核對股東名
        簿，自可輕易查悉系爭股票是否偽造，惟其卻違反上開程序，倘其非明知系
        爭股票為偽造，焉有未依正常程序核對系爭股票之股東姓名、號碼與股東名
        簿所載是否相符之理？且股東之姓名、股號既係屬偽造，縱過戶章真正，且
        有偽刻股東印鑑章，因股號係偽造，如僅單純請求驗證，應亦可分別真、假
        股票，何以仍告知原告係真正？在在證明被告丙○○於原告持股票前來核驗
        時，明知股票係偽造，仍告以該麗正公司之股票為真正，以配合譚晶心。
      3.又麗正公司真正股票上之股票簽證公司鋼印為：「國泰信託投資公司證券簽
        證章」等字樣，有慶豐銀行九十二年十二月一日（九二）託營字第一三九號
        函所附國泰信託投資公司證券鋼印模卡（見本院更字卷(二)第十頁及證物袋）
        可稽，而偽造之麗正公司股票上之股票簽證公司鋼印文卻為：「國泰信託投
        資公司」等字樣，有本院九十二年上訴字第四三三九號刑事案件勘驗筆錄可
        稽（見本院九十二年上訴字第四三三九號刑事卷第二○八頁－正本見本院更
        字卷(二)證物袋），其上字體稀疏，兩者差異極大，即使非辦理股務專業之一
        般人士，僅憑以肉眼及觸感亦可輕易分辨兩者之不同，由上所述，本件既有
        存檔如股東印鑑章、股東之姓名、股號、鋼印等顯而易見之資料可資比對，
        且經譚晶心特別交待被告丙○○要將假股票說成真股票，以被告丙○○於被
        告麗正公司擔任股務課長之職，豈有不起疑？豈有不能就原有被告麗正公司
        空白股票偽造完成之假股票，進行股票真偽之專業判斷之理？是其所辯伊不
        能判斷云云，顯不足取。
      4.至被告丙○○雖一再抗辯伊任職被告麗正公司股務課課長期間，並無任何人
        持被告麗正公司股票向伊請求驗證是否為真，僅持股票轉讓過戶申請書（或
        通知書）要求伊驗證其上股東印鑑是否屬實云云。惟查：
        (1)譚晶心於臺北地院檢察署八十五年度偵字第八九七六號偵查中陳稱：「‧
          ‧‧丙○○上任後曾有蔡滄洲、盧姓男子、黃劉秀曾持偽造之麗正股票至
          麗正公司要求驗證，丙○○都曾通知我或譚影心，也按照我或譚影心的指
          示，向蔡滄洲等人說明，要求驗證的麗正股票都是真的‧‧‧」等語（見
          本院訴字卷(三)第一六九頁），且被告丙○○於另案臺北地院八十五年度自
          字第六九○號刑事案件於調查局訊問時亦供稱：譚晶心、譚影心告知其於
          客戶前來要求核印，並發現印鑑不符時，仍應告知印鑑相符，並通知譚影
          心後，依其指示辦理等語（見臺北地院檢察署八十五年度偵字第一四一四
          六號偵查卷(二)第七七頁－影本附於本院訴字卷(一)第四○頁）。
        (2)臺北地院八十五年度訴字第二九二二號民事事件中，證人簡美惠即被告麗
          正公司之股務人員證稱：「‧‧‧如果提出過戶書到（麗正）公司，經核
          對出讓人印鑑與（麗正）公司留存之印鑑相符時，就會在股票過戶申書上
          核印，‧‧‧，如果客戶有這樣要求（指一併認定股票真假時），我通常
          會拿真正的股票核對，在這種情形，若有核印，則提出之股票應為真正」
          ，而證人盧素慧亦證稱：「（系爭股票）八十四年十二月二十九日辦理核
          印，‧‧‧，到時拿給麗正公司股小姐幫我核印，對方說這是真的股票沒
          問題，去核印是為確定股票之真偽，因核印前尚未借錢給呂玲玲，確定後
          才借給他，‧‧‧，我有特別說明要驗股票真假」等語，有上開民事判決
          （見本院訴字卷(三)第二○頁）及證人盧素慧訊問筆錄（見本院更字卷(一)第
          二一九頁）可稽，足見被告丙○○明知原告前來核驗之股票為偽造，而故
          意為不實之核印，並非僅核對股票轉讓過戶申請書（或通知書）之印文與
          留存印鑑相符與否。是被告丙○○所為此部分之抗辯，乃卸責之詞，殊不
          足取。
  (五)按受僱人執行職務，不法侵害他人之權利者，由僱用人與行為人連帶負損害賠償
    責任，民法第一百八十八條第一項前段定有明文。經查被告丙○○於當時既任職
    被告麗正公司之股務課課長，已如前述，則關於股票製作及核驗，自屬股務課課
    長執行職務之範圍，其為不實之核驗，自係違法執行職務，若因而致原告受有財
    產上之損害者，被告麗正公司依上開規定，自應負僱用人之連帶賠償責任。經查
    ：
    1.原告丁○○部分：
      原告丁○○主張伊將譚晶心所交股票持往被告麗正公司驗證無誤後，不疑有詐
      ，乃予撥款，第一次為八十四年十一月七日以原告丁○○所經營之友聯公司名
      義匯予呂玲玲任負責人之耕盈行公司共一千二百萬元，其餘在八十五年元月間
      同樣以友聯公司名義匯予呂玲玲任負責人之台欣公司，呂玲玲則交付由台欣公
      司開立並經其背書之五千一百萬元支票與原告丁○○以為憑證，伊因譚晶心、
      呂玲玲及被告丙○○之不法行為，而受有五千一百萬元之損害，被告麗正公司
      應與共同被告譚晶心、呂玲玲（均已確定）連帶給付伊五千一百萬元云云。惟
      查：
      依原告丁○○所提出匯款回條之日期、匯款金額分別為：八十四年十一月
        七日、一千二百萬元；八十五年一月二十七日、二千萬元、八十五年一
        月二十七日、二百萬元；八十五年一月五日、二百萬元；及八十五夫一
        月五日、一千四百萬元，收款人均為台欣公司，匯款人均為友聯公司（見本
        院訴字卷(五)第一一二頁至第一一四頁），僅可看出友聯公司於上開日期共匯
        款五千萬元予台欣公司，無法證明係原告丁○○借款予呂玲玲及譚晶心。
      再依原告丁○○另提出以台欣公司為發票人，經呂玲玲背書之發票日期及票
        面金額分別為：八十五年四月二十日、八百萬元；八十五年四月二十日
        、一千二百萬元；八十五年四月二十日、九百萬元；八十五年五月二十
        五日、一千萬元；八十五年五月二十七日、一千二百萬元之支票共五張（
        見本院重附民字卷第一五四頁至第一五八頁），金額共五千一百萬元以觀，
        系爭股票既為譚晶心所偽造，而譚晶心與呂玲玲共同基於行使偽造公司股票
        之故意及基於意圖為自己不法所有之概括犯意，由譚晶心交付偽造之被告麗
        正公司股票予呂玲玲，由呂玲玲持之向原告丁○○借款，原告丁○○持至被
        告麗正公司驗證，經譚晶心命股務課課長被告丙○○就上開股票為不實之核
        驗等情，已如前述，上開五張支票既經呂玲玲背書，與原告丁○○所陳借款
        經過相符，應可信上開五張支票係為呂玲玲為擔保借款所交付予原告丁○○
        收執，原告丁○○應有交付五千一百萬元借款予呂玲玲。而本件原告丁○○
        並非請求被告麗正公司與被告丙○○負連帶賠償責任，併此敘明。又譚晶心
        將系爭股票交由呂玲玲向原告借款之行為，既非代表公司對外借款，亦與公
        司業務無涉，則該部分不法行為應屬其個人之行為，而非執行職務之行為或
        公司業務執行之行為，被告麗正公司對譚晶心、呂玲玲之不法行為，自不負
        連帶賠償責任，已如前述。縱譚晶心、呂玲玲有共同侵害原告丁○○之行為
        ，亦係其等個人之行為。是原告丁○○請求被告麗正公司與共同被告譚晶心
        、呂玲玲（均已確定）連帶給付五千一百萬元，自屬無據。
    2.原告乙○○部分：
      原告乙○○主張譚晶心於八十四年四月間，以被告麗正公司急需資金周轉為由
      ，向伊借貸六千二百二十七萬元，並提供等值之被告麗正公司股票為擔保，伊
      持系爭股票至被告麗正公司驗印後，即於八十四年四月至同年十二月間，陸續
      匯款至譚晶心所指定之耕盈行公司等帳戶，伊因譚晶心及被告丙○○不法侵權
      行為，受有六千二百二十七萬元之損害云云。惟查：
      原告乙○○於本院前審原請求譚晶心、被告麗正公司、被告丙○○連帶給付
        六千二百二十七萬元及法定遲延利息（見本院重附民字卷第一七四頁背面）
        ，嗣就請求譚晶心給付部分成立訴訟上和解（見本院訴字卷(五)第一六七頁）
        。本院前審駁回原告乙○○之請求，原告乙○○僅就二千萬元本息部分聲明
        不服（見最高法院台上字卷第四九頁），其餘部分未聲明不服而確定，則本
        院僅須就原告乙○○於二千萬元部分之請求有無理由加以審酌。
      又原告乙○○於本件刑事訴訟附帶民事訴訟起訴主張之事實為「八十四年四
        月間，被告譚晶心以需款週轉為由向原告借款，並提供與被告丙○○共同偽
        造之麗正公司股票作為擔保，原告當時不知其為假股票，而陷於錯誤陸續貸
        與被告譚晶心六千二百二十七萬元」（見本院重附民字卷第一七四頁背面）
        ，迄八十八年三月三日始謂「被告譚晶心以（麗正）公司急需短期資金週轉
        為由向原告調借資金，‧‧‧」（見本院訴字卷(一)第一二八頁背面），已自
        相矛盾。又原告乙○○提出之匯款申請書，其匯款情形為：八十四年六月
        十九日匯五百四十萬元予盧淑惠，八十四年十一月十八日匯五百萬元予耕
        盈行公司，八十四年十一月二十九日匯一千萬元予耕盈行公司，八十四
        年十二月八日匯一千五百萬元予耕盈行公司，及八十四年十二月九日匯一
        千五百萬元予耕盈行公司（見本院訴字卷(一)第一三三頁至第一三七頁，本院
        更字卷(一)第二五一頁至第二五五頁），惟匯款人並非原告乙○○，而係訴外
        人王月卿，自難據此而認定譚晶心以被告麗正公司需款為由向原告乙○○借
        款六千二百二十七萬元，而原告乙○○交付同額款項乙節為真正。是原告乙
        ○○所為此部分之主張，殊不足取。
    3.原告甲○○部分：
      關於原告甲○○提起本件訴訟是否有違民事訴訟法第二百五十三條之規定？
        (甲)按當事人不得就已起訴之事件，於訴訟繫屬中更行起訴；另訴訟標的於確
          定之終局判決中經裁判者，除法律別有規定外，當事人不得就該法律關係
          ，更行起訴，民事訴訟法第二百五十三條、第四百條第一項定有明文，乃
          係「重複起訴禁止之原則」，亦即「一事不再理原則」。關於前後起訴之
          案件是否為同一案件，應依「當事人」、「訴之聲明」及「訴訟標的」三
          個訴之要素定之，祇須前後二訴訟之訴之要素皆相同，或訴之聲明不同，
          惟得代用或相反者，皆為同一案件，均應受一事不再理原則之拘束。
        (乙)查原告甲○○於八十五年另案起訴狀（見本院訴字卷(四)第一二五頁至第一
          二七頁），並未表明其為全部請求之最低金額。又關於另案四百萬元即臺
          北地院八十五年度訴字第二九二二號判決，係於八十六年八月二日宣判（
          見本院訴字卷(三)第十二頁至第二一頁）。惟原告甲○○於八十六年十二月
          二十六日提起本件附帶民事訴訟，起訴請求之金額為二千二百萬元，仍未
          將該上開另案請求之四百萬元扣除。迄另案二審判決後，原告甲○○始扣
          除另案確定之四百萬元（見本院更字卷(一)第十八頁背面）。準此，原告林
          治南主張伊八十五年間之訴訟係為一部請求，並於八十六年就另案之餘額
          一千八百萬元提起附帶民事訴訟云云，殊不足取。
        (丙)原告甲○○另主張呂玲玲於八十四年十二月二十九日持台欣公司所簽發，
          面額均為四百萬元，發票日為八十五年六月二十九日，付款人為臺灣省合
          作金庫永吉支庫支票三紙，經其背書，交付予伊，作為向伊第一次借用同
          額現款即一千二百萬元之清償方法，另由呂玲玲交付伊股票九十九萬八千
          股，作為擔保，並由其交付系爭股票所載股東即甲地公司及廖乃慧所立股
          票轉讓過戶申請（或通知）書及空白委託書，於系爭支票不獲兌現，而呂
          玲玲不為清償借款時，得隨時就空白委託書，填載原告甲○○或任何第三
          人為受託人，經由證券公司出售系爭股票，將所得價款抵償借款。嗣於八
          十五年二月五日呂玲玲再度以同一手法，向原告甲○○第二次借款一千萬
          元。原告甲○○於另案先行請求賠償之四百萬元，即為第一次借款所受之
          部分損害云云（見本院更字卷(二)第二一六頁背面、第二一七頁正面）。依
          原告甲○○所陳，呂玲玲分別於八十四年十二月二十九日及八十五年二月
          五日向原告甲○○借款，上開兩筆借款僅有手法相同而已，實質上屬不同
          之借款，因此原告甲○○於另案請求四百萬部分，既屬第一次借款（八十
          四年十二月二十九日）之部分，與第二次借款（八十五年二月五日）無涉
          。依上開說明，原告甲○○提起本件訴訟訴請求第二次借款之損害，與另
          案之請求非屬同一事件，自無一事不再理原則之適用。
      第一次借款損害請求之餘額八百萬元部分：
        (甲)依八十九年二月九日修正之民事訴訟法第二百四十四條第四項規定，第一
          項第三款之聲明，於請求金錢賠償損害之訴，原告得在第一項第二款之原
          因事實範圍內，僅表明其全部請求之最低金額，而於第一審言詞辯論終結
          前補充其聲明。其立法理由稱：「損害賠償之訴，由於涉及損害原因、過
          失比例、損害範圍等之認定，加以舉證困難，其損害之具體數額，其難預
          為估算常需經專業鑑定以及法院之斟酌裁量，始能定其數額。故於請求金
          錢賠償損害之事件，如亦同一般金錢給付之訴，強令原告起訴之初，即應
          具體正確表明其請求之金額，疑嫌過苛，爰增訂第四項規定：原告得在第
          一項第二款之原因事實範圍內，僅表明其全部請求之最低金額，而於第一
          審言詞辯論終結前補充其聲明。‧‧‧至於原告依本項規定表明之最低金
          額，係就第一項第二款之原因事實範圍內之全部請求所為，自不得再主張
          其係一部請求，而就其餘請求另行起訴。‧‧‧」，依上開規定，損害賠
          償之訴，若於原因事實範圍內，表明應受判決事項之聲明所請求之金額，
          係「全部請求」之最低金額，且於言詞辯論終結前再補充聲明者，因係就
          損害賠償之全部為請求，故而，以後不得再主張為一部請求，將來就其餘
          部分另行起訴。反之，表明係一部請求，仍可就其餘部分，另行起訴。
        (乙)又按除法規有特別規定外，「程序從新實體從舊」為適用法規之原則，亦
          即權利義務本體之發生及其內容如何，均應適用行為時或事實發生時所施
          行法律之規定（參照最高法院九十一年度台上字第一四一一號判決）。查
          原告甲○○本案請求第一次借款餘額八百萬元部分，除與另案請求四百萬
          元部分，並非先於另案請求時僅表明其全部請求之最低金額，而於該案件
          第一審言詞辯論終結前補充其聲明，與民事訴訟法第二百四十四條第四項
          規定不符外，另案請求四百萬元部分已於八十六年八月二日宣判（見本院
          訴字卷(三)第十二頁至第二一頁），依「程序從新實體從舊」之原則，亦無
          適用八十九年二月九日新增之民事訴訟法第二百四十四條第四項之餘地。
          是原告甲○○就第一次借款損害請求之餘額八百萬元部分，與另案四百萬
          元部請部分，既屬同一事件，復無民事訴訟法第二百四十四條第四項之適
          用，原告甲○○於本件訴訟中再為請求，乃違「一事不再理原則」。其此
          部分之請求，自屬無據。
      第二次借款一千萬元部分：
        證人盧素慧證稱：「‧‧‧第二次借款一千萬元扣掉第一個月的利息十八萬
        元；第一次借款交付有台支三張，二張四百萬元，一張一百萬元，其他部分
        是用匯款的，第二次也是良和公司所付的錢。我們是看到呂玲玲的擔保，才
        借款的，呂玲玲有先開台欣營造有限公司的支票，‧‧‧；第二次是給我們
        九百張麗正公司股票，開台欣營造有限公司支票一張一千萬作擔保。‧‧‧
        第一次借款應於八十五年六月二十九日還款，利息開票五張，除了第一次的
        利息先扣，所開的票只兌現二張，後來三張沒有兌現；第二次的借款應八十
        五年八月五日還款，但是除了第一次利息先扣，另外開了五張票只兌現一張
        ，其餘四張未兌現，這些錢都是從良和公司的帳戶領出來的」、「‧‧‧；
        （八十五年二月五日良和實業股份有限公司之華僑銀行帳號0000000
        0000000號活期存款存摺）第一筆轉帳一百萬元是華僑銀行開台支，
        『外埠他』與第二次借款無關，另外（八十五年二月五日）『現金』二一九
        一○六（元）也與第二次借款無關，（轉帳）八十二萬元即是第二次借款。
        （轉帳）一百萬元與八十二萬元是第二次借款」（見本院更字卷(二)第二五三
        、二五四頁），雖與訴外人良和公司華僑銀行帳號00000000000
        000號之活期存款存摺（見本院更字卷(二)第二二六、二六○頁）及土地銀
        行帳號000000000000號之綜合存款存摺（見本院更字卷(二)第二
        二七、二五九頁）八十五年二月五日存摺記載相符。惟查：
        (甲)依原告甲○○所提出台欣公司為發票人，經呂玲玲背書之支票號碼、發票
          日期及票面金額分別為：KT0000000、八十五年六月二十九日、四百萬
          元；KT0000000、八十五年六月二十九日、四百萬元；KT0000000 、
          八十五年六月二十九日、四百萬元及KT0000000、八十五年八月五日、
          一百萬元之支票四張及退票單以觀，上開第一、二、三張支票之發票日期
          為八十五年六月二十九日，應係第一次借款，而與第二次借款無涉，僅第
          四張支票與第二次借款相關。系爭股票為譚晶心所偽造，而譚晶心與呂玲
          玲共同基於行使偽造公司股票之故意及基於意圖為自己不法所有之概括犯
          意，由譚晶心交付偽造之被告麗正公司股票予呂玲玲，由呂玲玲持之向原
          告甲○○借款，原告甲○○乃請證人盧素慧至被告麗正公司驗證，經譚晶
          心命股務課課長被告丙○○就上開股票為不實之核驗等情，已如前述，上
          開第四張支票既經呂玲玲背書，與原告甲○○所陳借款經過相符，應可信
          第四張支票係為呂玲玲為擔保借款所交付予原告甲○○收執，原告甲○○
          應有交付一百萬元借款予呂玲玲。是原告甲○○就上開一百萬元部分之損
          害請求被告麗正公司與被告丙○○連帶賠償，自屬有據。逾此部分之請求
          ，自屬無據。
        (乙)至上開訴外人良和公司土地銀行存摺八十五年二月五日之二筆各為四百萬
          元之轉帳紀錄及華僑銀行存摺八十五年二月五日之二筆各為一百萬元及八
          十二萬元之轉帳紀錄（見本院更字卷(二)第二二六、二二七、二五九、二六
          ○頁），其中除華僑銀行該筆一百萬元之轉帳紀錄可能係因前揭第四張支
          票所擔保而轉帳外，其餘轉帳紀錄上並未有轉出帳戶資料，依此充其量僅
          可證明訴外人良和公司於八十五年二月五日有轉帳共九百八十二萬元之紀
          錄，而無法遽認與呂玲玲有關，是原告甲○○此部分之主張，自屬無據。
          併此敘明。
五、綜上所述，原告甲○○請求被告麗正公司與被告丙○○連帶給付一百萬元及自八
    十七年八月十四日起（刑事附帶民事訴訟狀於八十七年一月八日送達被告麗正公
    司－見本院重附民字卷第一六八頁）至清償日止，按年息百分之五計算之利息，
    自屬應予准許；至超過上開部分之請求，即屬不應准許。原告丁○○請求被告麗
    正公司與共同被告譚晶心、呂玲玲（均已確定）連帶給付五千一百萬元及自八十
    七年八月十四日起至清償日止，按年息百分之五計算之利息，即屬不應准許。原
    告乙○○請求被告麗正公司與被告丙○○連帶給付二千萬元及自八十七年八月十
    四日起至清償日止，按年息百分之五計算之利息，亦屬不應准許。
六、末按本判決關於原告甲○○部分，所命被告麗正公司與共同被告譚晶心、呂玲玲
    （均已確定）連帶給付之金額未逾一百五十萬元，經此判決即告確定，是原告甲
    ○○就此部分聲請宣告假執行，應予駁回；至原告甲○○其餘敗訴部分，及原告
    丁○○、原告乙○○敗訴部分，其等假執行之聲請已因失所附，亦應併駁回。
七、至兩造其餘之攻擊或防禦方法及未經援用之證據，經本院斟酌後，認為均不足以
    影響本判決之結果，自無逐一詳予論駁之必要，併此敘明。
八、據上論結：本件原告甲○○之訴為一部有理由，一部無理由，原告丁○○、原告
    乙○○之訴，均為無理由，依民事訴訟法第七十九條、第七十八條、第八十五條
    第二項，判決如主文。
中　　　華　　　民　　　國　　九十三　　年　　十二　　月　　二十一　　　日
                                    民事第七庭
                                        審判長法  官  王  聖  惠
                                              法  官  鄭  威  莉
                                              法  官  梁  玉  芬
正本係照原本作成。
原告三人如不服本判決，應於收受送達後二十日內向本院提出上訴書狀，其未表明上
訴理由者，應於提出上訴後二十日內向本院補提理由書狀（均須按他造當事人之人數
附繕本）上訴時應提出委任律師或具有律師資格之人之委任狀；委任有律師資格者，
另應附具律師資格證書及釋明委任人與受任人有民事訴訟法第四百六十六條之一第一
項但書或第二項（詳附註）所定關係之釋明文書影本。
中　　　華　　　民　　　國　　九十三　　年　　 十二 　　月　　二十二　　日
　　　　　　　　　　　　　　　　　　　　　　　書記官  陳  樂  觀
附註：
民事訴訟法第四百六十六條之一（第一項、第二項）：
對於第二審判決上訴，上訴人應委任律師為訴訟代理人。但上訴人或其他法定代理人
具有律師資格者，不在此限。
上訴人之配偶、三親等內之血親、二親等內之姻親，或上訴人為法人、中央或地方機
關時，其所屬專任人員具有律師資格並經法院認為適當者，亦得為第三審訴訟代理人
。
